臺灣士林地方法院民事判決　　　　　　　 96年度訴字第540號
原　　　告　丙○○
訴訟代理人　黃宗哲律師
　　　　　　甲○○律師
　　　　　　鄭仁哲律師
被　　　告　乙○○○
訴訟代理人　戊○○
被　　　告　丁○
上列二被告
訴訟代理人　己○○　　住臺北市.
上列當事人間拆屋還地等事件，本院於民國96年11月5 日言詞辯
論終結，判決如下：
    主      文
被告應自坐落於臺北市○○區○○段一小段三九０、三九０－一
地號土地上門牌號碼為臺北市○○區○○路二段六三巷十七號建
物如附圖所示A、B、C、D部分（面積共28平方公尺）遷出。
被告乙○○○應將上開土地上如附圖所示A、B、C、D部分之建物
拆除，並將所占用之土地返還予原告。
被告乙○○○應自民國九十六年三月二十三日起至返還上開土地
之日止，按月給付原告新臺幣壹仟柒佰玖拾壹元。
本判決第一項、第二項關於自建物遷出、拆除建物及返還土地之
履行期間為六個月。
訴訟費用新臺幣肆萬肆仟參佰捌拾元由被告乙○○○負擔。被告
乙○○○應賠償原告所預繳之訴訟費用新臺幣肆萬肆仟參佰捌拾
元。
本判決於原告以新臺幣壹佰零陸萬肆仟元供擔保後，得假執行。
但被告如於執行標的物拍定、變賣或物之交付前，以新臺幣佰
拾玖萬貳仟元為原告預供擔保，得免為假執行。
    事實及理由
一、按訴狀送達後，原告不得將原訴變更或追加他訴；但請求之
    基礎事實同一、擴張或減縮應受判決事項之聲明或不甚礙被
    告之防禦及訴訟之終結者，不在此限，民事訴訟法第255 條
    第1 項第2 款、第3 款及第7 款分別定有明文。本件原告於
    民國96年5 月17日以其與被告乙○○○間之租約到期且不欲
    續租，被告乙○○○無權占有為由，訴請被告乙○○○將坐
    落於臺北市○○區○○段一小段390 、390-1 、390-3 地號
    土地上門牌號碼為臺北市○○區○○路2 段63巷17號磚造房
    屋（下稱「系爭房屋」，面積約33平方公尺，以實測為準）
    拆除，將所占用之土地返還予原告，並自96年3 月23日起至
    返還上開土地之日止，按月給付相當於租金之不當得利新臺
    幣（下同）1,791 元。嗣因被告乙○○○表示已將系爭房屋
    出租予第三人丁○，原告乃於96年6 月15日具狀追加系爭房
    屋之現占有人丁○為被告。又因地政機關測量結果，系爭房
    屋僅占用上開309 及390-1 地號土地（下稱「系爭土地」）
    如附圖所示A 、B 、C 、D 部分（面積共28平方公尺），是
    原告再於96年7 月30日具狀就上開拆屋還地之聲明減縮為請
    求被告將系爭土地上之系爭房屋（面積共28平方公尺）拆除
    ，將所占用之土地返還予原告。復於96年9 月6 日本院言詞
    辯論時，以言詞追加聲明請求被告應自系爭房屋遷出，並就
    前開拆屋還地之聲明部分，撤回對被告丁○之請求。被告乙
    ○○○雖不同意原告訴之追加，惟因原告所為上開訴之追加
    、撤回及減縮聲明請求之基礎事實與原請求之基礎事實相同
    ，且兩造之前所提出之攻擊、防禦方法，於該追加之訴均可
    援用，非但不致增加被告防禦之困難，亦無礙訴訟之終結，
    揆諸前揭規定，原告所為訴之追加及聲明之減縮，於法相合
    ，應予准許，先予敘明。
二、原告起訴主張：系爭土地原係伊祖父之兄弟所共有，於40年
    間即由伊父連開枝未定租期出租予被告乙○○○，被告乙○
    ○○則興建系爭房屋，占用系爭土地如附圖所示A 、B 、C
    、D 部分。伊父死亡後，嗣於90年2 月23日，由當時包含伊
    在內之系爭土地全體共有人與被告乙○○○經調解成立，就
    系爭土地續訂租約（下稱「系爭租約」），約定租期自90年
    3 月23日起至96年3 月22日止，租金為每年2 萬1,500 元。
    伊嗣於96年3 月20日系爭租約期滿前，代表系爭土地全體共
    有人以存證信函向被告乙○○○表示租期屆滿不再續租，並
    請求其於租期屆滿後拆除系爭房屋並返還系爭土地，惟被告
    乙○○○置之不理，且將系爭房屋出租予被告丁○使用。系
    爭土地其餘共有人業於96年5 月11日將其等之應有部分信託
    登記予伊，授予伊行使系爭土地之管理、使用、收益及處分
    等所有權之權能，而被告占用系爭土地，係屬無權占有。爰
    依民法第767 條、第179 條之規定，訴請被告自系爭房屋遷
    出，另被告乙○○○應拆屋還地及返還相當於租金之不當得
    利等語。並聲明：(一)被告應自系爭房屋遷出。(二)被告乙○○
    ○應將系爭房屋如附圖所示A 、B 、C 、D 部分拆除，並將
    所占用之土地返還予原告。(三)被告乙○○○應自96年3 月23
    日起至返還上開土地予原告之日止，按月給付1,791 元予原
    告。(四)原告願供擔保，請准宣告假執行。
三、被告則以：系爭土地乃經訴外人即原告之父連開枝於55年12
    月27日出具土地使用同意書（下稱「系爭同意書」），同意
    被告乙○○○永久無償使用。原告為連開枝之子，依繼承之
    法理，應受連開枝前開意思表示所拘束，不得請求原告拆屋
    還地等語，資為抗辯。並聲明：(一)原告之訴駁回。(二)如受不
    利判決，被告願供擔保請准宣告免為假執行。
四、兩造不爭執之事實：
  (一)系爭土地原係原告祖父之兄弟所共有，於40年間即由原告之
    父連開枝未定租期出租予被告乙○○○，被告乙○○○則興
    建系爭房屋占用系爭土地如附圖所示A、B、C、D部分。
  (二)被告自54年間起即按時給付系爭土地之租金予連開枝。
  (三)被告於90年2 月23日與當時包含原告在內之系爭土地全體共
    有人經調解成立，就系爭土地續訂系爭租約，約定租期自90
    年3 月23日起至96年3 月22日止，租金為每年2 萬1,500 元
    。
  (四)原告於96年3 月20日系爭租約期滿前，代表系爭土地全體共
    有人以存證信函向被告乙○○○表示租期屆滿不再續租予被
    告乙○○○。
  (五)被告乙○○○於94年間將系爭房屋出租予被告丁○使用。
  (六)系爭土地其餘共有人業於96年5 月11日將其等之應有部分信
    託登記予原告，授予原告行使系爭土地之管理、使用、收益
    及處分等所有權之權能。
五、得心證之理由：
    原告主張系爭租約期限屆滿，且未續訂租約，被告占用系爭
    土地如附圖所示A、B、C、D部分，係屬無權占有，依民法第
    767條、第179條之規定，被告應自系爭房屋遷出，被告乙○
    ○○則應拆屋還地並自96年3 月23日起至返還系爭土地予原
    告之日止，按月給付相當於租金之不當得利1,791 元等情，
    惟為被告所否認，並以前揭情詞置辯。是本件爭點即為：(一)
    連開枝曾否同意被告乙○○○永久無償使用系爭土地？(二)原
    告得否請求被告乙○○○自系爭房屋遷出，並拆屋還地？(三)
    原告得否請求被告丁○自系爭房屋遷出？茲分述如下：
  (一)連開枝曾否同意被告乙○○○永久無償使用系爭土地？
    1.按使用借貸與租賃，雖同為當事人約定一方以物交他方使
      用，但二者性質迥不相同。在使用借貸，應為無償。如係
      有償，不論其名稱如何，以及契約所用之文字如何，均不
      得謂非租賃（最高法院72年度臺上字第835 號判決參照）
      。
    2.被告乙○○○辯稱連開枝曾於55年12月27日出具系爭同意
      書，同意伊永久無償使用系爭土地等情，為原告所否認。
      被告乙○○○雖提出有連開枝簽章之系爭同意書為證（本
      院卷第109 頁），惟業經原告否認系爭同意書之真正。況
      縱系爭同意書為真正，惟其上並無載明供被告「永久無償
      」使用或相類之文字，且被告自54年間起即按時給付系爭
      土地之租金予連開枝，已如前述，又稽諸被告所提出自54
      年至86年間給付系爭土地租金之收據，其中有一張連開枝
      於55年12月27日所出具之收據，其出具日期與系爭同意書
      同為55年12月27日，且其上載有：「自中華民國五十五年
      十二月二十七日起專租乙○○○女士」等文字（本院卷第
      113 頁）。顯見被告乙○○○使用系爭土地確有按時給付
      金錢予連開枝，連開枝並非無償提供系爭土地予被告乙○
      ○○使用甚明。被告乙○○○既係有償使用系爭土地，揆
      諸首揭說明，其與連開枝間自應認有不定期租賃契約存在
      ，被告所辯上情，不足採信。
  (二)原告得否請求被告乙○○○自系爭房屋遷出，並拆屋還地？
    1.被告乙○○○於90年2 月23日與當時包含原告在內之系爭
      土地全體共有人經調解成立，就系爭土地續訂系爭租約，
      約定租期至96年3 月22日止，原告於96年3 月20日系爭租
      約期滿前，代表系爭土地全體共有人以存證信函向被告乙
      ○○○表示租期屆滿不再續租予被告乙○○○等情，前已
      認定，是被告乙○○○於系爭租約期滿後，即無占用系爭
      土地之合法權源。
    2.次按所有人對於無權占有或侵奪其所有物者，得請求返還
      之；對於妨害其所有權者，得請求除去之；民法第767 條
      前段及中段分別定有明文。被告乙○○○於系爭租約期滿
      後，已無占用系爭土地之合法權源，則其以系爭房屋繼續
      占用系爭土地如附圖所示A 、B 、C 、D 部分，即屬無權
      占有。而系爭土地其餘共有人業於96年5 月11日將其等之
      應有部分信託登記予原告，授予原告行使系爭土地之管理
      、使用、收益及處分等所有權之權能。則原告基於系爭土
      地所有權人之地位，依上開規定，訴請被告乙○○○自系
      爭建物遷出，並拆除系爭房屋如附圖所示A 、B 、C 、D
      部分，將所占用之系爭土地返還予原告，即屬有據，為有
      理由，應予准許。
  (三)原告得否請求被告丁○自系爭房屋遷出？
    查系爭房屋現由被告乙○○○出租予被告丁○使用，且被告
    乙○○○所有之系爭房屋占用系爭土地如附圖所示A、B、C
    、D 部分係屬無權占有，均如前述，而被告丁○與被告乙○
    ○○間之租賃契約復無從對抗系爭土地之所有權人，是原告
    依民法第767 條中段之規定，訴請被告丁○自系爭房屋遷出
    ，亦屬有據，為有理由，應予准許。
  (四)又按無法律上之原因而受利益，致他人受損害者，應返還其
    利益，為民法第179 條前段所明定。至其得請求返還之範圍
    ，應以對方所受之利益為度，非以請求人所受損害若干為準
    ，無權占有他人土地，可能獲致相當於租金之利益為社會通
    常之觀念，最高法院61年臺上字第1695號判例著有明文。經
    查：
    1.被告乙○○○以系爭房屋無權占有系爭土地，已如前述，
      是原告依上開規定，請求其給付相當於租金之不當得利，
      即屬有據，至於租金之計算標準，應參酌土地法第105 條
      、第97條第1 項之規定，予以計算較為客觀公允。再按城
      市地方房屋之租金，以不超過土地及其建築物申報總價額
      年息10% 為限，土地法第97條第1 項定有明文；而所謂土
      地價額係指法定地價而言，則為土地法施行法第25條所明
      定。又土地法第148 條規定，土地所有權人依土地法所申
      報之地價為法定地價。據本院勘驗現場，系爭土地之地目
      為「建」，位於臺北市○○區○○路2 段63巷內，臨5 米
      75巷道，附近之蓬萊國小、雙連市場均僅有10分鐘步行路
      程，離捷運雙連站步行亦僅約3 分鐘，承德路上有公車站
      牌，附近一樓均為營業店家，所在位置機能性佳，交通便
      利等情，有系爭土地登記謄本及本院勘驗筆錄在卷可憑（
      本院卷第53頁），另參酌被告之前承租系爭土地之租金為
      每年2 萬1,500 元，是本院認被告使用系爭土地之對價應
      以法定地價總價額年息5%為相當。
    2.查系爭土地96年1 月之申報地價為每平方公尺3 萬5,600
      元，有系爭土地登記謄本附卷可稽（本院卷第8 至15頁）
      。
      經以上開比例計算後，被告無權占有系爭土地如附圖所示
      A 、B 、C 、D 部分所獲相當於租金之利益為每月4,153
      元（計算式：35,600×28×5%÷12＝4,153 ，元以下4 捨
      5 入）。從而，原告依民法第179 條之規定，於上開得請
      求之範圍內，訴請被告乙○○○自96年3 月23日起至返還
      系爭土地如附圖所示A 、B 、C 、D 部分予原告之日止，
      按月給付原告1,791 元，為有理由，應予准許。
六、查遷離、拆除系爭房屋及返還所占用之土地，因一時覓地搬
    遷不易，核其性質非長時間不能履行，爰斟酌實際情況，定
    其履行期間為6個月，以資兼顧。
七、本件訴訟費用額確定為4萬4,380元（即原告預繳之第一審裁
    判費3萬2,680元及複丈土地規費1萬1,700），並應由被告乙
    ○○○負擔。故被告乙○○○應賠償原告預繳之訴訟費用4
    萬4,380元。
八、兩造均陳明願供擔保，聲請宣告假執行及免為假執行，經核
    均於法相符，爰分別酌定相當之擔保金額併予准許。
九、本件判決基礎已臻明確，兩造雖均聲請本院將系爭同意書送
    請鑑定，惟因縱系爭同意書為真正，亦無法證明連開枝有將
    同意被告乙○○○永久無償使用系爭土地，已如前述，而不
    足以動搖本院就本件所為之判斷，是兩造此部分之聲請，洵
    無必要。又兩造其餘之攻擊防禦方法及訴訟資料經本院斟酌
    後，核與判決結果不生影響，無一一論述之必要，併予敘明
    。
據上論結，原告之訴為有理由，依民事訴訟法第78條、第85條第
1 項但書、第87條第1 項、第390 條第2 項、第392 條第2 項、
第3 項，判決如主文。
中　　華　　民　　國　　96　　年　　11　　月　　19　　日
                  民事第二庭  法  官  張國勳
以上正本證明與原本無異。
如對本判決上訴，應於判決送達後20日內向本院提出上訴狀。
中　　華　　民　　國　　96　　年　　11　　月　　23　　日
                              書記官  周玉惠
